臺灣雲林地方法院民事判決　　　　　　　93年度保險字第12號
原　　　告　戊○○
　　　　　　甲○○
前二人共同
訴訟代理人　丙○○
　　　　　　丁○○
被　　　告　美商美國安泰人壽保險股份有限公司台灣分公司
法定代理人　己○○
訴訟代理人　楊漢東律師
複代理人　　乙○○律師
　　　　　　庚○○
上列當事人間請求給付保險金事件，本院於民國94年10月5 日言
詞辯論終結，判決如下：
    主    文
原告之訴及假執行之聲請均駁回。
訴訟費用由原告負擔。
    事實及理由
壹、程序部分
    按訴狀送達後，原告不得將原訴變更或追加他訴。但被告同
    意、擴張或減縮應受判決事項之聲明者，不在此限。又，被
    告於訴之變更或追加無異議，而為本案之言詞辯論者，視為
    同意變更或追加。民事訴訟法第255 條第1 項第1 款、第3
    款及第2 項分別定有明文。本件原告戊○○（原名許家榮）
    於93年11月3 日起訴時，係請求「被告應給付原告新台幣（
    下同）208 萬元及自93年4 月24日起至清償日止，按年息百
    分之十計算之利息」，該起訴狀並於93年11月11日送達被告
    。嗣經被告於93年12月14日準備期日抗辯本件保險之受益人
    尚有甲○○（原名王水蔥），甲○○乃於94年2 月3 日追加
    為共同原告，原告二人並共同聲明「被告應給付原告戊○○
    、甲○○208 萬元，及自『93年4 月24日』起至清償日止，
    按年息百分之十計算之利息」，其後復於94年10月5 日減縮
    聲明為「被告應分別給付原告戊○○、甲○○各104 萬元，
    及均自『93年4 月25日』起至清償日止，按年息百分之十計
    算之利息」。對於追加原告甲○○部分，被告則無異議並為
    本案之言詞辯論，應視為同意追加；另原告減少遲延利息之
    請求範圍部分，則核屬減縮應受判決事項之聲明，揆諸上開
    規定，於法均無不可。
貳、實體部分
一、原告主張：其等之子許宏源（原名許哲銘）生前於民國86年
    11月10日以自己為被保險人，並以原告為受益人，向被告投
    保「安泰分紅終身壽險附加安泰意外身故及殘廢保險附約」
    （以下簡稱：系爭保險契約），保險期間自86年11月10 日
    起至106 年11月10日止，其中附約即意外身故保險之保險金
    額為208 萬元。嗣後許宏源於93年3 月28日騎乘車號LHC930
    號機車，行經南投縣仁愛鄉○○村○○路85之2 號處，與一
    部車號不詳之車輛發生擦撞，致許宏源失控倒地，於送醫前
    即為死亡，是該死亡結果自屬意外。又許宏源生前雖有氣喘
    疾病，但從許宏源於事故當時正值31歲之壯年（62年5 月10
    日生），並自事故發生至死亡未逾1 小時，且依臺灣南投地
    方法院檢察署相驗屍體證明書記載之死因為「急性肺水腫」
    ，因氣喘於正常情況下並不至於造成急性肺水腫，可見許宏
    源應係因車禍倒地引發氣喘發作，以致失能延誤緊急救治而
    生死亡結果。故此該車禍與許宏源之死亡結果間具有重要之
    因果關係，亦即許宏源之死亡，應仍屬意外，此亦有法務部
    法醫研究所之鑑定結果可資印證。是依財政部於87年訂頒之
    「傷害保險單示範條款」第2 條及保險法第131 條等規定，
    被告即應依系爭保險契約之附約約定給付原告保險金。詎原
    告於93年4 月9 日向被告請求給付卻遭拒絕，爰依保險契約
    之法律關係請求被告給付意外身故保險金及其遲延利息等語
    。
    並聲明：(一)被告應分別給付原告戊○○、甲○○各104 萬元
    ，及均自93年4 月25日起至清償日止，按年息百分之十計算
    之利息。(二)訴訟費用由被告負擔。(三)原告均願供擔保，請准
    為假執行之宣告。
二、被告對於原告為系爭保險契約之受益人、系爭保險契約之附
    約保險金額為208 萬元，及原告曾於93年4 月9 日向被告請
    求給付系爭保險金等情並不爭執，惟以：被保險人許宏源於
    93年3 月28日固發生有騎乘機車倒地之事實，但被告否認許
    宏源係與不詳車輛發生擦撞，致騎乘機車失控肇事。又許宏
    源於倒地後並無明顯外傷，且依許宏源之病歷資料及伊同事
    楊正興於警訊時稱：「許宏源當時係因身體不適才騎車外出
    買藥」等語，可見許宏源之氣喘在車禍前即已存在，並非車
    禍才導致氣喘發作，是許宏源應係自身疾病引發急性肺水腫
    導致呼吸衰竭死亡，而非意外死亡。至於法務部法醫研究所
    之鑑定報告雖謂「無法排除外因性車禍失能造成延誤緊急求
    治急性氣喘發作之因素」「死因鏈中車禍因素仍具有連續性
    及極具重要性之因果關係」等語，但從其既確定許宏源係支
    氣管性氣喘急性發作才導致車禍，且在未解剖而無法得知許
    宏源當時是否失能之情形下，即認車禍之發生與許宏源之死
    亡間具有因果關係，似嫌速斷等語，資為抗辯。
    並聲明：如主文所示。
三、兩造不爭執之事實：
  (一)原告為系爭「安泰分紅終身壽險附加安泰意外身故及殘廢保
    險附約」之保險受益人，被告為保險人，系爭保險契約附約
    之意外身故保險金額為208 萬元。
  (二)系爭保險契約附約關於「意外」之約定，係指被保險人必須
    符合財政部87年訂頒之「傷害保險單示範條款」第2 條所規
    定：「被保險人於本契約有效期間內，因遭受意外傷害事故
    ，致其身體蒙受傷害而致殘廢或死亡時」「前項所稱意外傷
    害事故，指非由疾病引起之外來突發事故」之情形。
  (三)被保險人許宏源係於系爭保險契約有效期間內之93年3 月28
    日騎乘機車倒地，並於送醫前死亡。
  (四)對於本院調閱被保險人許宏源於埔里榮民醫院、竹山秀傳醫
    院、中國醫藥大學北港附設醫院之病歷資料。
  (五)被告於93年4 月9 日收受原告請求給付系爭保險金之通知，
    並拒絕給付。
四、得心證之理由：
    本件兩造爭執之處，在於被保險人許宏源之上開死亡是否屬
    於意外？亦即被告對於被保險人許宏源之死亡結果，應否依
    約給付意外身故保險金予原告？茲分述如下：
  (一)原告對於主張被保險人許宏源係屬「意外死亡」一節，應負
    舉證責任：
  1.按當事人主張有利於己之事實者，就其事實有舉證之責任。
    民事訴訟法第277 條定有明文。又按，民事訴訟如係由原告
    主張權利者，應先由原告負舉證之責，若原告先不能舉證，
    以證實自己主張之事實為真實，則被告就其抗辯事實即令不
    能舉證，或其所舉證據尚有疵累，亦應駁回原告之請求。最
    高法院著有17年上字第917 號判例足資參循。
  2.查，系爭保險契約於附加之意外身故保險附約，係依財政部
    87年訂頒之「傷害保險單示範條款」第2 條規定內容，約定
    ：「被保險人於本契約有效期間內，因遭受意外傷害事故，
    致其身體蒙受傷害而致殘廢或死亡時，依照本契約的約定，
    給付保險金。前項所稱意外傷害事故，指非由疾病引起之外
    來突發事故。」並為兩造所不爭執，故系爭保險契約之附約
    ，性質上屬「意外傷害保險」。「意外傷害保險」乃相對於
    「健康保險」，「健康保險」係承保疾病所致之損失，「意
    外傷害保險」則在承保意外傷害所致之損失。而人之傷害或
    死亡之原因，其一來自內在原因，即指被保險人因罹患疾病
    或器官老化衰竭等身體內部因素所致之傷害或死亡；另一則
    為外在事故，即指內在原因以外之一切事故而言。換言之，
    被保險人之死亡事實係何原因所引致，涉及其投保種類之保
    險給付條件是否成就，而非謂被保險人一有死亡事實，保險
    人即應給附保險金。本件保險契約之附約既就「意外傷害事
    故」，約定為指「非由疾病引起之外來突發事故」，亦即必
    須導致傷害或死亡之原因，係出於非由疾病引起之外來突發
    事故，始足當之。故此，原告自應就被保險人許宏源之死亡
    事實，如何符合上開約定之「意外」條件負舉證責任（最高
    法院86年度台上字第1551號判決參照）。
  (二)原告未能證明被保險人許宏源為意外死亡，故被告並無給付
    系爭保險金之義務：
    原告主張被保險人許宏源因與其他車輛擦撞致失控而意外死
    亡之事實，固據提出南投縣政府警察局埔里交通小隊道路交
    通事故證明書（以下簡稱：埔里交通小隊交通事故證明書）
    、相驗屍體證明書，並援引法務部法醫研究所函覆本院之94
    醫鑑字第0989號鑑定報告等為證，惟為被告所否認，並以上
    開情詞置辯。經查：
  1.在93年4 月13日作成之埔里交通小隊交通事故證明書，於許
    宏源上開時、地之「肇事情形」固記載：「當事人（許宏源
    ）‧‧‧因與一部車輛（車號不詳）發生擦撞後致機車失控
    ，進而機車掉落路邊之水溝而肇事」等語（見本院卷(一)第11
    頁），另依本院調閱之臺灣南投地方法院檢察署93年度相字
    第158 號相驗卷宗所示，在南投縣政府警察局南投分局93年
    3 月29日之相驗報驗書，對於「現場簡述」則記載：「許宏
    源駕一部重機車LHC930號由霧社往埔里方向行駛，駛至肇事
    地時，因駕駛不慎自行跌落路邊之水溝車禍而肇事。」等語
    （見相驗卷第2 頁），二者所述「車禍」發生情形互有不同
    。而審閱上開相驗卷宗資料，被保險人許宏源於上開時、地
    騎乘機車之倒地經過情形，並無在場人證目睹可供查證，於
    此情形，則上開「交通事故證明書」及「相驗報驗書」所載
    情形，即應均屬臆測，自難遽予憑採。從而，被保險人許宏
    源之死亡，究係先「與他車擦撞失控」、「自行駕車不慎跌
    落路邊水溝」而致氣喘發作未及求治而死亡，抑或係先「氣
    喘發作身體不適欲至路邊休息」致機車跌落水溝未及求治而
    死亡，即均有可能。原告既未能舉證以實其說，則其等主張
    被保險人許宏源係先與他車擦撞或車禍倒地以致氣喘病發死
    亡一節，即無足採。
  2.按法院固得就鑑定人依其特別知識觀察事實，加以判斷而陳
    述之鑑定意見，依自由心證判斷事實之真偽。然就鑑定人之
    鑑定意見可採與否，則應踐行調查證據之程序而後定其取捨
    。倘法院不問鑑定意見所由生之理由如何，遽採為裁判之依
    據，不啻將法院採證認事之職權委諸鑑定人，與鑑定僅為一
    種調查證據之方法之趣旨，殊有違背。最高法院著有79年台
    上字第540 號判例可參。本件法務部法醫研究所之上開鑑定
    報告固略謂：「本案有車禍之外因，未有解剖無法得知頭皮
    下水腫及顱內、身體其他器官有無外傷、出血之可能性，純
    就氣喘發作之急迫性，縱然身體無立即致命外傷亦無法排除
    外因性車禍失能造成延誤緊急求治急性氣喘發作之因素，故
    以死因鏈中仍因考量車禍之外因，所造成最後呼吸衰竭死亡
    之因果關係，研判死因鏈應為支氣管性氣喘急性發作、車禍
    昏迷致急性呼吸衰竭。依死因鏈中車禍因素仍具連續性及極
    具重要性之因果關係，故死亡方式研判仍可為『意外』」等
    語（見本院卷(二)第10頁），惟如上述，本件是否茍有「車禍
    」存在，已非無疑，則法務部法醫研究所以「車禍外因」存
    在為基礎所為之上開鑑定報告，其可信性及正確性即生疑議
    。
  3.又，依上開相驗屍體證明書所載許宏源之死因為「急性肺水
    腫」（見本院卷(一)第22頁），而關於許宏源該急性肺水腫之
    成因，本院曾向行政院國軍退除役官兵輔導委員會臺中榮民
    總醫院函詢，該院函稱：「(一)急性肺水腫形成原因主要是血
    管內壓力過高或血管本身通透性增加，造成之原因非常多，
    主要可分為心因性及非心因性肺水腫兩大類。(二)肺水腫導致
    事故或因事故造成肺水腫不得而知，但交通事故除非有重大
    創傷或腦部受傷造成之急性呼吸窘迫症或溺水，否則依學理
    不致有急性肺水腫。(三)施行急救亦可造成急性肺水腫。」等
    語，有該院94年3 月30日中榮醫企字第0940001427號函在卷
    可稽（見本院卷(一)第111 頁），再依上開相驗卷宗所附之驗
    斷書所載屍體勘驗情形為「頭面頸部：頭皮下水腫」「胸腹
    部：無明顯外傷痕跡」（見相驗卷第24頁），兩相參核勾稽
    ，被保險人許宏源既無明顯外傷，足見伊應未受有外來、突
    發之創傷以致造成急性肺水腫，且在許宏源僅有頭皮下水腫
    而無明顯外傷痕跡之情形下，是否足以導致許宏源失能而無
    法求治，亦有可疑。是法務部法醫研究所上開鑑定報告所謂
    「無法排除外因性車禍失能造成延誤緊急求治急性氣喘發作
    之因素」一節，尚無可採。另，參諸被保險人許宏源於竹山
    秀傳醫院及中國醫藥大學北港附設醫院之病歷資料，被保險
    人許宏源確罹有多年之氣喘痼疾，有各該醫院之病歷資料在
    卷可佐（本院卷(一)第137 頁至第197 頁），此項疾病，乃存
    在於被保險人許宏源自身之危險事實，非由於外來之事故。
  (三)綜上所述，原告既無法證實被保險人許宏源係出於外來突發
    之意外事故致身體受傷害而死亡，則其等請求被告應分別給
    付保險金104 萬元，及均自93年4 月25日起至清償日止，按
    年息百分之十計算之利息，於法無據，為無理由，應予駁回
    。又本件原告之訴既經駁回，其假執行之聲請即失所附麗，
    應併予駁回。
五、本件事證已臻明確，兩造其餘攻擊及防禦方法，核與判決結
    果不生影響，爰不逐一論述，附此敘明。
、訴訟費用負擔之依據：民事訴訟法第78條、第85條第1項。
中　　華　　民　　國　　94　　年　　10　　月　　26　　日
                     民事第二庭
                         審判長法  官  陳宏卿
                               法  官  蔣得忠
                               法  官  陳銘壎
以上正本係照原本作成。
如對本判決上訴，須於判決送達後20日內向本院提出上訴狀。
中　　華　　民　　國　　94　　年　　10　　月　　26　　日
                                書記官　沈瑞芳
